台灣高等法院刑事判決　　　　　　　　96年度上訴字第2137號
上　 訴 　人　　台灣台北地方法院檢察署檢察官
被　　　　告　　榮威科技股份有限公司
上訴人即被告
兼上 一 人之
代　 表　 人　戊○○
共　　　　同
選 任 辯護人　林繼恆律師
　　　　　　　徐漢堂律師
　　　　　　　楊長岳律師
被　　　　告　丙○○○股份有限公司
被告兼上一人
之 代 表　人　己○○
共　　　　同
選 任 辯護人　丁俊文律師
被　　　　告　甲○○
　　　　　　　乙○○
共　　　　同
選 任 辯護人　賴鴻鳴律師
　　　　　　　劉錦勳律師
上列上訴人等因被告等違反政府採購法等案件，不服台灣台北地
方法院九十四年度重訴字第六十七號，中華民國九十六年三月三
十日第一審判決（起訴案號：台灣台北地方法院檢察署九十四年
度偵字第一三六０七、一四五二六、一四八四二、一五一七四、
一五二三三、一五三一七、一五七六四、一六二一二、一六七三
四、一七三六四號），提起上訴，本院判決如下：
    主  文
原判決關於榮威科技股份有限公司、戊○○、丙○○○股份有限
公司、己○○及甲○○部分均撤銷。
榮威科技股份有限公司之從業人員，因執行業務容許他人借用本
人名義參加投標，科罰金新台幣拾伍萬元；減為罰金新台幣柒萬
伍仟元。
榮威科技股份有限公司被訴從業人員合意圍標部分無罪。
戊○○共同行使偽造私文書，足以生損害於公眾及他人，處有期
徒刑陸月，如易科罰金，以銀元參佰元即新台幣玖佰元折算壹日
；減為有期徒刑參月，如易科罰金，以銀元參佰元即新台幣玖佰
元折算壹日。偽造之「榮傑機電顧問股份有限公司」報價單上偽
造之「榮傑機電顧問股份有限公司」、「陳登林」印文各壹枚，
偽造之「榮傑機電顧問股份有限公司」、「陳登林」印章各壹個
均沒收。
戊○○被訴合意圍標部分無罪。
丙○○○股份有限公司之從業人員，因執行業務容許他人借用本
人名義參加投標，科罰金新台幣拾伍萬元；減為罰金新台幣柒萬
伍仟元。
己○○共同行使偽造私文書，足以生損害於公眾及他人，處有期
徒刑陸月，如易科罰金，以銀元參佰元即新台幣玖佰元折算壹日
；減為有期徒刑參月，如易科罰金，以銀元參佰元即新台幣玖佰
元折算壹日。偽造之「偉伯機電技術顧問有限公司」報價單上偽
造之「偉伯機電技術顧問有限公司」、「湯德旺」印文各壹枚，
偽造之「偉伯機電技術顧問有限公司」、「湯德旺」印章各壹個
均沒收。
甲○○共同意圖影響採購結果及獲取不當利益，而借用他人名義
投標，處有期徒刑參月，如易科罰金，以銀元參佰元即新台幣玖
佰元折算壹日；減為有期徒刑壹月又拾伍日，如易科罰金，以銀
元參佰元即新台幣玖佰元折算壹日。緩刑貳年。
甲○○被訴合意圍標部分無罪。
其他上訴（即乙○○無罪部分）駁回。
    事  實
一、戊○○為榮威科技股份有限公司（下稱榮威公司）之實際負
    責人（登記負責人為彭永寬），亦為榮威公司之從業人員；
    己○○為丙○○○股份有限公司（下稱高安公司）之實際負
    責人（登記負責人為黃國義），亦為高安公司之從業人員；
    甲○○則為台北市○○區○○街八號五樓之三邦佑實業有限
    公司（下稱邦佑公司）之員工。緣邦佑公司之負責人丁○○
    （原名張吉齡，民國九十四年十一月八日更名為張茂彬，復
    於同年月二十九日更名為丁○○；丁○○與邦佑公司部分均
    另行審結）於九十年底至九十一年初間，得悉軍方有採購紅
    外線窗鏡需求，且明知邦佑公司於九十一年三月至同年七月
    間，向需求單位即修護單位陸軍飛彈光電基地勤務處（下稱
    飛勤處）就紅外線窗鏡所為之報價，除第一次係以每片美金
    三千八百九十四元報價外，第二至四次之報價均為每片新台
    幣（以下未註明貨幣種類者，均為新台幣）十三萬四千元，
    提供數量均為二百片、交貨期限則皆為三十天，乃為順利得
    標並獲取高額利潤，竟與飛勤處承辦人鄭建國（另經國防部
    最高軍事法院判處違背職務受賄罪刑確定）約明事成之後將
    交付賄款五十萬元，而任由丁○○於總價五千萬元限度內提
    出報價。
二、丁○○遂擬以每片四十六萬九千元、採購一百片總價四千六
    百九十萬元之紅外線窗鏡而大幅浮報單價，並恐其後預定借
    用名義投標之榮威公司、高安公司倘亦提供報價，將使負責
    招標訂約及履約驗收單位陸軍後勤司令部（下稱陸勤部）採
    購處）承辦人員產生圍標之疑慮，竟於九十一年八月間，分
    別與戊○○、己○○共同基於行使偽造私文書之犯意聯絡：
    由丁○○利用不知情亦無犯意聯絡之刻印店人員偽刻實際
    上並不存在之「榮傑機電顧問股份有限公司（下稱榮傑公司
    ）」及「陳登林」之印章各一枚，另利用就此部分不知情亦
    無犯意聯絡之甲○○製作僅填妥品名、料號之空白報價單，
    由丁○○蓋具上開印章，偽造印文於該報價單而偽造榮傑公
    司銷售紅外線窗鏡每片四十八萬二千三百元、一百片總價四
    千八百二十三萬元、交貨期限為六十天之報價單一紙；另
    未得偉伯機電技術顧問有限公司（下稱偉伯公司）及其負責
    人湯德旺之同意，由丁○○先製妥上載銷售紅外線窗鏡每片
    四十七萬六千元、一百片總價四千七百六十萬元、交貨期限
    為六十天之報價單一紙交予己○○，再由己○○利用不知情
    亦無犯意聯絡、位在台北縣五股工業區內某刻印店人員偽造
    「偉伯機電技術顧問有限公司」、「湯德旺」之印章各一枚
    ，蓋具於上開報價單偽造印文而偽造偉伯公司之報價單一紙
    。復由丁○○持上開偽造之報價單二紙併同其指示甲○○製
    作之邦佑公司銷售紅外線窗鏡每片四十六萬九千元、一百片
    總價四千六百九十萬元、交貨期限為四十五天之報價單一紙
    ，遞交陸勤部採購處行使。並約妥由戊○○冒充陳登林、己○○冒充湯德旺，應付陸勤部採購處嗣後之電話訪查，均足
    以生損害於榮傑公司、陳登林、偉伯公司、湯德旺及陸勤部
    對於採購計畫編列之正確性。
三、嗣陸勤部採購處參考邦佑公司先前報價後，擬定交貨期限為
    六十天、採購一百片、底價總額為四千三百二十五萬三千九
    百九十九元之紅外線窗鏡採購案（下稱系爭採購案）辦理招
    標；並於九十一年十月二十九日，在桃園縣龍潭鄉○○路八
    十一號陸勤部大漢營區工商協調中心開標。開標當天，丁○○與甲○○基於意圖影響採購結果並獲取上開不當利益之犯
    意聯絡，先由丁○○事前分別向戊○○、己○○借用榮威公
    司、高安公司名義投標，戊○○、己○○亦分別容許丁○○
    借用榮威公司、高安公司名義參加投標，而由丁○○指派甲○○冒充榮威公司職員並填寫投標單（總價四千五百萬元）
    並持榮威公司授權書參加投標；己○○則自行指派不知情亦
    無犯意聯絡之員工宋華寶依己○○與丁○○事前商定金額填
    寫投標單（總價四千六百萬元）並持高安公司授權書參加投
    標；丁○○則自行代表邦佑公司填寫投標單（總價三千九百
    五十萬元）參加投標；另不知情亦無犯意聯絡之田舜科技有
    限公司（下稱田舜公司）代表人賴秋田則亦填寫投標單（總
    價四千三百六十八萬元）參加投標。開標結果，僅邦佑公司
    之標價低於底價且為最低標價而得標；邦佑公司旋得於九十
    一年十一月五日依上開招標內容及決標結果與陸勤部簽訂訂
    購軍品契約（丁○○自系爭採購案計得獲利潤達一千四百六
    十二萬一千一百七十七元）。
四、案經法務部調查局北部地區機動工作組（下稱北機組）報告
    暨台灣台北地方法院檢察署檢察官自動檢舉偵查起訴。
    理　由
壹、撤銷改判部分（即原判決關於戊○○、榮威公司、己○○、
    高安公司及甲○○部分）：
甲、有罪部分：
一、被告等於本院之供述及答辯：
  (一)上訴人即被告戊○○及被告榮威公司固坦承同意丁○○於九
    十一年十月二十九日以榮威公司名義參加系爭採購案之投標
    ；然戊○○矢口否認有何行使偽造私文書之犯行，辯稱：伊
    並未參與偽造榮傑公司報價單之製作及行使過程，亦不知丁○○以偽造之榮傑公司報價單向軍方行使報價云云。
  (二)被告己○○坦承有與丁○○共同為上開偽造偉伯公司報價單
    而交由丁○○行使之犯行；己○○與被告高安公司亦承認高
    安公司並無意投標系爭採購案，僅係受丁○○利用而授權宋
    華寶前去填具投標單參與投標，但並未獲得任何不法利益等
    語。
  (三)被告甲○○坦承任職邦佑公司，因受丁○○之指示，冒充榮
    威公司職員填寫榮威公司投標單並持榮威公司授權書參與系
    爭採購案之投標等語。
二、得心證之理由：
  (一)事實一部分：
  訊據戊○○、己○○、甲○○坦承彼等分別為榮威公司之實
　　際負責人（登記負責人為彭永寬）、高安公司之實際負責人
    （登記負責人為黃國義）、邦佑公司之員工等情屬實。
  證人即邦佑公司之負責人丁○○亦供證其確於得悉軍方有採
    購紅外線窗鏡需求後，初以邦佑公司名義於九十一年三月至
    同年七月間，向飛勤處為報價，其中除第一次係以每片美金
    三千八百九十四元報價外，第二至四次之報價均為每片十三
    萬四千元，提供數量均為二百片、交貨期限則皆為三十天，
    嗣與鄭建國約明事成之後將交付賄款五十萬元，而任由丁○○於總價五千萬元限度內提出報價，丁○○自系爭採購案計
    得獲利潤達一千四百六十二萬一千一百七十七元等情屬實。
    核證人丁○○所述與證人鄭建國、證人即陸勤部採購處處長
    彭力民證述內容相符，並有卷附飛勤處九十年十二月十九日
    （九０）詣學字第五五三０號呈、軍事機關財物勞務採購作
    業規定、鄭建國之經歷資料、鄭建國業務職掌、邦佑公司九
    十一年三月二十六日、同年七月二十二日、同年七月二十三
    日、同年七月二十四日報價單各一紙、飛勤處九十一年八月
    十四日（九一）詣學字第三五三六號呈、「TK91114P案（品
    名：紅外線窗鏡乙項）商情分析表」、「TK91114P案（品名
    ：紅外線窗鏡乙項）商情蒐集分析表」、「陸勤部保修處『
    TK 91114P紅外線窗鏡乙項』需求說明」、九十一年九月十
    一日（九一）設備字第一九八九七號「陸勤部保修處內購物
    資申請書」、邦佑公司建華銀行敦北分行之帳戶往來明細等
    可資佐證，此部分前提事實堪予認定。
  (二)事實二部分：
  戊○○於原審及本院審理時雖否認該部分犯行，然戊○○於
  　九十四年八月十八日檢察官訊問時已坦認當時確有配合丁○○冒充榮傑公司陳先生名義接受軍方訪價等語（見偵13607
    卷8-2第157頁）。且觀諸卷附偽造之榮傑公司估價單（見偵
    13607卷8-2第57頁），其上有以手寫記載「00-0000000陳先
    生」等字樣，訊據戊○○亦不諱言上開「00-0000000」門號
    即為榮威公司之電話等語。衡情，倘戊○○事先確不知丁○○有以榮傑公司陳登林名義向軍方報價，丁○○焉有可能率
    爾於上開偽造報價單上留下榮威公司之電話，使軍方人員向
    不知情而不能配合冒充榮傑公司陳登林之戊○○詢價，致冒
    充三家報價之計謀被識破？是戊○○否認該部分犯行並非可
    採。
　己○○於偵審中均已自白該部分犯行。
　證人甲○○於原審審理時證稱：伊有依丁○○指示製作僅記
　　載料號、品名「紅外線窗鏡」之報價單數紙後交予丁○○等
    語屬實；證人丁○○於本院審理時亦結證確有該部分與戊○○、己○○分別偽造榮傑公司報價單、偉伯公司報價單持以
    報價等犯行無誤。
  證人即湯德旺證稱：彼並未事先授權同意丁○○、己○○以
    偉伯公司及彼名義製作本件報價單，卷附偉伯公司報價單上
    偉伯公司及湯德旺之印文均非偉伯公司之大小章等情。
  此外，並有卷附偽造之榮傑公司報價單、偽造之偉伯公司報
    價單、偉伯公司變更登記表、偉伯公司及湯德旺大小章印文
    、陸勤部「TK91114P案（品名：紅外線窗鏡乙項）商情分析
    表」、「TK91114P案（品名：紅外線窗鏡乙項）商情蒐集分
    析表」、「TK91114P354 案（品名：紅外線窗鏡乙項）底價
    表」（即陸勤部取得偽造之榮傑公司、偉伯公司報價單，併
    同邦佑公司報價單製作商情分析及擬定底價等足資為證。
  (三)事實三部分：
  此部分犯罪事實，業據戊○○、榮威公司、己○○、高安公
    司、甲○○坦承不諱，核與證人丁○○、宋華寶、黃建鈞證
    述內容相符。
  並有卷附邦佑公司、榮威公司、高安公司、田舜公司投標單
    各一紙，榮威公司、高安公司分別授權甲○○、宋華寶之授
    權書、陸勤部採購處開標決標紀錄等可資佐證。
    綜上，戊○○、榮威公司、己○○、高安公司、甲○○有上
    開犯行，事證明確，均堪予認定，應依法論科。
三、論罪科刑部分：
  (一)按被告等行為後，刑法業於九十四年二月二日修正公布，並
    自九十五年七月一日施行（以下依此為基準，分別稱為修正
　　前、修正後刑法），而比較修正前後之規定而為有利被告之
　　適用時，應就罪刑有關之共犯、未遂犯、想像競合犯、牽連
　　犯、連續犯、結合犯，以及累犯加重、自首減輕暨其他法定
    加減原因（如身分加減）與加減例等一切情形，綜其全部罪
    刑之結果而為比較，並為整體之適用，不能割裂而分別適用
    有利之條文。查：
  刑法第二十八條原規定：「二人以上共同『實施』犯罪之行
    為者，皆為共同正犯。」雖經修正為：「二人以上共同『實
    行』犯罪之行為者，皆為共同正犯。」然因戊○○、己○○
    就事實二部分，分別與丁○○；戊○○及甲○○、己○○就
    事實三部分，分別與丁○○，基於犯意聯絡並共同實行各該
    部分犯行，是不論依新法或舊法，均應構成共同正犯。
  修正前刑法第五十五條牽連犯之規定，業經修正刪除，此刪
    除雖非犯罪構成要件之變更，但顯已影響行為人刑罰之法律
    效果，自屬法律有變更，應依修正後刑法第二條第一項規定
    為新舊法之比較。戊○○、己○○就事實二、三之犯行，依
    修正前刑法第五十五條牽連犯應以一罪論；依修正後刑法即
    須分論併罰，自以修正前刑法對其二人有利。
　政府採購法第八十七條第五項法定刑明定得併科新台幣一百
    萬元以下罰金。依修正後刑法第三十三條第五款修正為：「
    主刑之種類如下：五、罰金：新台幣一千元以上，以百元計
    算之。」，然依被告等行為時之罰金罰鍰提高標準條例第一
    條前段規定之提高倍數十倍及修正前刑法第三十三條第五款
    規定之罰金最低額銀元一元計算，該罪之罰金刑最低為銀元
    十元，經依現行法規所定貨幣單位折算新台幣條例予以折算
    後，最高額雖同為新台幣一百萬元，然最低額為新台幣三十
    元。
    是綜合全部罪刑之結果而為比較，本件應以修正前之刑法對
    被告等有利；從而，本件應適用修正前之刑法即被告等行為
    時之刑法論處。
　(二)核被告等所為：
　戊○○係犯刑法第二百十六條、第二百十條行使偽造私文書
　　罪（事實二部分），政府採購法第八十七條第五項後段容許
　　他人借用本人名義參加投標罪（事實三部分）。戊○○就行
　　使偽造私文書犯行，與丁○○間有犯意聯絡及行為分擔，均
　　為共同正犯。彼等偽造榮傑公司、陳登林之印章、印文乃偽
 　 造私文書之階段行為；又偽造私文書後持以行使，其偽造之
    低度行為應為行使之高度行為所吸收，均不另論罪。彼等利
    用不知情之刻印人員偽造榮傑公司、陳登林之印章，利用不
    知情之甲○○填寫報價單文字，均為間接正犯。戊○○所犯
    上開二罪，均係為協助丁○○順利標得系爭採購案所為之犯
    行，彼此間具有方法結果之牽連關係，依修正前刑法第五十
    五條牽連犯之規定，應從一重之行使偽造私文書罪處斷，檢
    察官認應分論併罰，尚有誤會。
　榮威公司係犯政府採購法第九十二條、第八十七條第五項後
　　段廠商之從業人員因執行業務容許他人借用本人名義參加投
    標罪。
  己○○係犯刑法第二百十六條、第二百十條行使偽造私文書
　　罪（事實二部分），政府採購法第八十七條第五項後段容許
　　他人借用本人名義參加投標罪（事實三部分）。己○○就事
　　實三部分原先即無競標之真意，僅同意丁○○借用高安公司
    名義參加投標，已如前述，公訴意旨誤認己○○該部分係犯
    政府採購法第八十七條第四項之合意圍標罪，尚有未洽，爰
    於基本事實同一之範圍內，變更檢察官所引應適用之法條。
    己○○就行使偽造私文書犯行，與丁○○間有犯意聯絡及行
    為分擔，均為共同正犯。彼等偽造偉伯公司、湯德旺之印章
    、印文乃偽造私文書之階段行為；又偽造私文書後持以行使
    ，其偽造之低度行為應為行使之高度行為所吸收，均不另論
    罪。彼等利用不知情之刻印人員偽造偉伯公司、湯德旺之印
    章，利用不知情之甲○○填寫報價單文字，均為間接正犯。
    己○○所犯上開二罪，均係為協助丁○○順利標得系爭採購
    案所為之犯行，彼此間具有方法結果之牽連關係，依修正前
    刑法第五十五條牽連犯之規定，應從一重之行使偽造私文書
    罪處斷，檢察官認應分論併罰，尚有誤會。
  高安公司係犯政府採購法第九十二條、第八十七條第五項後
　　段廠商之從業人員因執行業務容許他人借用本人名義參加投
    標罪。己○○就事實三部分並無競標之真意，已如前述，公
    訴意旨漏未斟酌及此，認高安公司係犯政府採購法第九十二
    條、第八十七條第四項從業人員合意圍標罪，尚有未洽，爰
    於基本事實同一之範圍內，變更檢察官所引應適用之法條。
　甲○○係犯政府採購法第八十七條第五項前段意圖影響採購
　　結果及獲取不當利益而借用他人名義投標罪。甲○○就該部
　　分犯行，與丁○○間有犯意聯絡及行為分擔，均為共同正犯
    。
　(三)原審據以論科，固非無見。惟查：
　公訴意旨認戊○○、甲○○另涉犯政府採購法第八十七條第
    四項合意圍標罪；高安公司另應負政府採購法第九十二條、
    第八十七條第四項從業人員合意圍標罪嫌部分，應與上開論
    罪部分分論併罰，原判決認該部分不成立犯罪，自應於主文
    為諭知，乃漏未記載（理由詳見壹之乙之說明）。
  原判決既認戊○○、己○○就事實二部分係分別與丁○○共
    犯，乃誤將非屬彼等所犯部分所偽造之印章、印文，於彼等
    所諭知罪刑項下併予宣告沒收。
  原判決對於修正前、後刑法之比較適用部分，誤以刑法關於
    易科罰金之修正於被告無不利之處（詳如理由壹之甲三(四)之
    說明），適用法則顯有不當。
  原審判決後，中華民國九十六年罪犯減刑條例（下稱減刑條
    例）於九十六年七月十六日公布施行，原審未及適用，並予
　　減刑（詳如理由壹之甲三(四)之說明），亦有未洽。
　　戊○○上訴意旨否認參與行使偽造私文書犯行；檢察官就戊○○、榮威公司、己○○、高安公司及甲○○部分上訴意旨
　　指摘原判決量刑過輕，雖均非可採，然原判決關於戊○○、
　　榮威公司、己○○、高安公司及甲○○部分既有上述可議，
　　自屬無可維持，應由本院將原判決關於戊○○、榮威公司、
　　己○○、高安公司及甲○○部分撤銷改判。
　(四)爰分別審酌戊○○、己○○、甲○○均係為配合丁○○以不
　　正手段得取系爭採購案而為本件犯行，惟未查得彼等有分取
　　不當利潤，且事後均尚見悔意等犯罪之目的、動機、手段、
　　所生危害及犯罪後之態度等一切情狀，分別量處如主文所示
    之刑。榮威公司、高安公司則均依法科以如主文所示之罰金
    ，且毋庸諭知易服勞役之折算標準。又戊○○、榮威公司、
    己○○、高安公司及甲○○之犯罪均係在九十六年四月二十
    四日以前，且皆合於減刑條件，爰依九十六年減刑條例第二
    條第一項第三款之規定，榮威公司、高安公司所科罰金，均
    減其金額二分之一；戊○○、己○○及甲○○所處有期徒刑
    ，均減其刑期二分之一。又刑法第四十一條第一項前段關於
    易科罰金之折算規定，依修正前刑法第四十一條第一項前段
    規定：「犯最重本刑為五年以下有期徒刑以下之刑之罪，而
    受六個月以下有期徒刑或拘役之宣告，因身體、教育、職業
    、家庭之關係或其他正當事由，執行顯有困難者，得以一元
    以上三元以下折算一日，易科罰金」暨修正前之罰金罰鍰提
    高標準條例第二條「依刑法第四十一條易科罰金者，均就其
    原定數額提高為一百倍折算一日；法律所定罰金數額未依本
    條例提高倍數，或其處罰法條無罰金刑之規定者，亦同」之
    規定，易科罰金之折算標準最高為銀元三百元，最低為銀元
    一百元，換算為新台幣後，最高為新台幣九百元，最低為新
    台幣三百元折算一日。而修正後之刑法第四十一條第一項前
    段規定「犯最重本刑為五年以下有期徒刑以下之刑之罪，而
    受六個月以下有期徒刑或拘役之宣告者，得以新台幣一千元
    、二千元或三千元折算一日，易科罰金。」，比較修正前、
    後刑法關於易科罰金折算標準之規定，應以修正前刑法第四
    十一條第一項前段對被告等有利，是併依該項規定諭知易科
    罰金之折算標準。
  (五)末查甲○○前未曾受有期徒刑以上刑之宣告，有本院被告前
    案紀錄表在卷可按，其自到案起，即坦承犯行，衡其經此偵
    審程序，當知所警惕，信無再犯之虞，本院認所宣告之刑以
    暫不執行為適當，並依最高法院九十五年第八次刑事庭會議
    決議第七點，逕依修正後刑法第七十四條第一項第一款規定
    ，諭知甲○○緩刑二年，以啟自新。
  (六)偽造之榮傑公司報價單、偉伯公司報價單業已向陸勤部採購
    處行使而不屬戊○○、己○○或丁○○所有，固不予宣告沒
    收，惟其上偽造之「榮傑機電顧問股份有限公司」、「陳登
    林」、「偉伯機電技術顧問有限公司」、「湯德旺」印文各
    一枚，仍應依刑法第二百十九條規定沒收；又偽造之「榮傑
    機電顧問股份有限公司」、「陳登林」、「偉伯機電技術顧
    問有限公司」、「湯德旺」印章各一個雖未扣案，惟並無證
    據證明已經滅失，併依刑法第二百十九條規定沒收之。
乙、戊○○、榮威公司、甲○○無罪部分：
一、公訴意旨另認戊○○就事實三部分，與丁○○係意圖影響決
    標價格或獲取不當利益，而以契約、協議或其他方式之合意
    而不為投標或不為價格之競爭，因認戊○○、甲○○均另涉
    犯政府採購法第八十七條第四項合意圍標罪；榮威公司另應
    負政府採購法第九十二條、第八十七條第四項從業人員合意
    圍標罪嫌云云。
二、按政府採購法第八十七條第四項規定：「意圖影響決標價格
    或獲取不當利益，而以契約、協議或其他方式之合意，使廠
    商不為投標或不為價格之競爭者」，所謂「使廠商不為投標
    或不為價格之競爭」之「廠商」，係本罪行為之客體，如投
    標之廠商本無投標之意思，僅為陪標而容許他人借用其人名
    義或證件參加投標者，因該廠商並非該項規定之被害客體，
    自不能以該罪相繩，而應依政府採購法第八十七條第五項之
    規定對意圖影響採購結果並獲取不當利益而借用他人名義投
    標之人及容許他人借用名義參加投標之本人加以處罰（最高
    法院九十四年度台上字第一０００號判決意旨參照）。
三、經查：
  (一)榮威公司、高安公司原無意參與系爭採購案之投標，係受丁○○之邀而非分別同意以市上開公司名義投標等情，已據戊○○、己○○供述明確，核與證人丁○○供證彼此間為借牌
    關係之情節相符，足見戊○○、己○○所述尚非虛詞。
  (二)證人黃建鈞於偵查中雖謂：丁○○有告訴伊，邦佑公司要圍
    標云云；然證人黃建鈞於原審審理時業已陳明「圍標」係伊
    自己猜測的等語。是尚難憑其證詞，即認定系爭採購案有「
    圍標」情事。
　　從而，戊○○、甲○○就事實三部分所為，本質上即無構成
    政府採購法第八十七條第四項犯罪之可能。此外，復查無其
    他積極證據足認戊○○原有投標之真意，因此，應認戊○○
    、甲○○被訴犯政府採購法第八十七條第四項合意圍標罪；
    榮威公司另被訴應負政府採購法第九十二條、第八十七條第
    四項從業人員合意圍標罪部分，犯罪不能證明。原判決雖同
　　此認定，但漏未就彼等被訴上開犯罪部分另為無罪之諭知，
  　仍有未洽。應由本院併將該部分撤銷，改判諭知戊○○、甲○○被訴合意圍標罪；榮威公司被訴從業人員合意圍標罪部
    分均無罪。
貳、上訴駁回部分（即乙○○部分）：
一、公訴意旨另以：
    被告乙○○（原名徐守華，九十二年五月一日更名）為邦佑
    公司員工，其明知丁○○於系爭採購案投標前，基於影響決
    標價格及獲取不當利益之意圖，事先即與己○○合意高安公
    司不為價格之競爭，由丁○○決定投標金額後，再由己○○
    如數抄填投標單；另丁○○基於前開意圖，復向戊○○借牌
    投標，戊○○予以同意，容許丁○○借用榮威公司名義參加
    投標，並由丁○○支付押標金等情，竟於九十一年十月二十
    九日開標當天，接受丁○○指派偽充高安公司之人員至現場
    參與開標，最後果由邦佑公司以三千九百五十萬元得標，因
    認乙○○涉有政府採購法第八十七條第四項合意圍標、第五
    項借用他人名義投標罪嫌。
二、按犯罪事實應依證據認定之，無證據不得認定犯罪事實，又
    不能證明被告犯罪者，應諭知無罪之判決，刑事訴訟法第一
    百五十一條第二項、第三百零一條第一項定有明文。次按認
    定犯罪事實所憑之證據，雖不以直接證據為限，間接證據亦
    包括在內；然無論直接或間接證據，其為訴訟上之證明，須
    於通常一般之人均不致於有所懷疑，而得確信其為真實之程
    度者，始得據為有罪之認定，倘其證明尚未達到此一程度，
    而有合理性懷疑之存在，無從為有罪之確信時，自應為被告
    無罪之判決。況刑事訴訟法第一百六十一條第一項規定檢察
    官就被告犯罪事實，應負舉證責任，並指出證明之方法，因
    此，檢察官對於起訴之犯罪事實，應負提出證據及說服之實
    質舉證責任，倘其所提出之證據，不足為被告有罪之積極證
    明，或其指出證明之方法，無從說服法院以形成被告有罪之
    心證，基於無罪推定之原則，自亦應為被告無罪之諭知（最
    高法院七十六年度台上字第四九八六號、九十二年度台上字
    第一二八號判例意旨參照）。復按被告或共犯之自白，不得
    作為有罪判決之唯一證據，仍應調查其他必要之證據，以察
    其是否與事實相符，刑事訴訟法第一百五十六條第二項亦定
    有明文。
三、經查：
　(一)乙○○於北機組詢問時雖供稱：「我還有幫本公司（按指邦
    佑公司）去開標，記得有一次老闆張吉齡叫我到桃園龍潭的
    軍方，代表高安公司參與開標，開標後，主辦單位要求我代
    表高安公司減價，我不減價，所以就離開了。」「購案的名
    稱我不記得了。」「我有獲得高安公司的授權書，授權書是
    甲○○交給我的。」云云。然並未明確供述係代表高安公司
    參與何一標案之開標，原不能排除乙○○有代表高安公司參
    與系爭採購案以外其他標案投標之可能。且其稱有被主辦單
    位要求代表高安公司減價云云，惟系爭採購案係由邦佑公司
    以唯一低於底價且為最低價一次得標，並無洽減或比減標價
    之情形，此有卷附陸勤部採購處開標決標紀錄可稽。況本件
    開標文件中，亦無乙○○代表高安公司投標之授權書存卷，
    是乙○○於北機組詢問時所為陳述是否可信，允非無疑。
  (二)乙○○於偵查時雖供稱：「（問：九十一年十月二十九日妳
    有代表高安公司參與紅外線窗鏡的開標？答：）我記得本案
    我有和張吉齡及甲○○各代表一家公司去參標，但是否是安
    高公司我不記得了。」等語，然系爭採購案投標時，代表高
    安公司投標之人為宋華寶，有卷附陸勤部檢送之系爭採購案
    卷宗所附高安公司授權書一紙可稽，此厥為究係何人代表高
    安公司參加系爭採購案投標之較為客觀之證據。
  (三)丁○○於北機組第一次詢問、檢察官第二次訊問及原審訊問
    時均明確證稱：「當時高安公司是自己派人參與開標」「高
    安公司是借牌照供我參標，他們公司指派員工到場開標。」
    「（問：高安公司是何人前往投標？答：）是高安公司派宋
    華寶。」「（問：你有無指示任何人代表高安公司到現場投
    標？答：）沒有。」等語，已明確指稱彼並未指派乙○○到
    場投標。
  (四)己○○於檢察官訊問時亦明確證稱彼係指派高安公司員工宋
    華寶代表高安公司到場投標，不認識乙○○等語。證人宋華
    寶於原審審理時亦證稱：伊的確有依己○○指示，代表高安
    公司持授權書就系爭採購案於九十一年十月二十九日前往投
    標並填具投標單，伊不認識甲○○、乙○○、丁○○等語。
  (五)甲○○於北機組及檢察官偵訊時雖證稱：系爭採購案開標的
    前一天，由丁○○指示伊與乙○○分別準備高安公司及榮威
    公司的投標資料，於開標當日，並依丁○○指示由伊及乙○○分別代表高安公司及榮威公司，與丁○○（代表邦佑公司
    ）前往開標現場參與投開標，高安公司、榮威公司的投標價
    ，都是由丁○○指示伊及乙○○填寫在標單上等語。然其於
    原審審理時以證人身分接受訊問時則稱：伊事前並不知悉乙○○有代表高安公司前往投標，係調查員詢問前告知伊係由
    乙○○代表高安公司投標，伊因當時記憶不清始配合為上開
    陳述，事實上乙○○當天係欲前往伊桃園大溪家拜訪，故先
    陪同伊前往龍潭營區投標，但僅係在一樓等候並未進入二樓
    投標室等語，雖甲○○業於原審審理時坦認上開北機組及偵
    訊時之陳述並無違法取供情事存在而具信用性，惟在欠缺其
    他積極證據佐證，且與卷存投開標資料明顯不符之情形下，
    自難僅憑甲○○該部分供述遽為乙○○不利認定之依據。
　(六)戊○○於偵訊時雖證稱：只要是榮威公司陪標邦佑公司的案
　　子，都是甲○○代表，另邦佑還有一位徐小姐，如果有陪標
    的案子，有時張吉齡會派她去等語。惟細繹戊○○之說詞，
    並未就系爭採購案係乙○○代表高安公司投標為明確證述，
    自無從為乙○○不利認定之依據。
  (七)證人黃建鈞雖於偵訊時證稱：「張吉齡有告訴我，邦佑公司
    要圍標，當時張吉齡及邦佑公司的李小姐及徐小姐各代表一
    家公司參標，我只知道張吉齡是代表邦佑公司，其他二人是
    代表何家公司我不太清楚。」等語；然其於北機組第一次詢
    問時係供稱：「另外二家公司（詳細名稱我已忘記）都是張
    吉齡自行找來的，投標當天再由邦佑公司甲○○及『許』小
    姐二人充當另外兩家公司人員前往標場開標。」等語，所述
    究為「徐」小姐抑「許」小姐已非無疑。何況黃建鈞於原審
    審理時證稱伊並不認識乙○○，沒有印象見過乙○○，是丁○○告知有一名徐小姐代表某公司投標，調查員進而告訴伊
    乙○○有代表別家公司參標，伊並無其他證據可資憑證，伊
    於開標當日僅見到有二名女性，其中一人為甲○○，另一名
    未曾見過，彼二人相偕前往開標現場並在投標室大門口分開
    先後上到二樓投標會場，但伊因非投標廠商，故未進入二樓
    投標會場，無法確認另一名不認識之女性有無代表高安公司
    進行競標行為等語。是黃建鈞於偵訊時所為證述，核係其依
    據他人轉述併同自身片面不完整之經驗臆測推斷而得，實難
    遽採為乙○○不利認定之依據。
  (八)證人鄭建國於原審訊問時雖證稱：「我記得有一家廠商來了
    二個女生，剩下的廠商都是來男生。」等語，惟復證稱：並
    未見到在庭之乙○○代表當時三家廠商到場參與投標等語，
    且所述一家廠商由二名女子代理，亦與公訴意旨所指由甲○○、乙○○分別代理榮威公司、高安公司之情不符。
四、綜上所述，本件並無積極證據足認乙○○有代表高安公司進
    入投標會場投標或與丁○○、甲○○就此部分犯行有何共同
    犯意聯絡。從而，原審認本件尚不足以證明乙○○有違反政
    府採購法之犯行，而為乙○○無罪之判決，經核其該部分判
    決，認事用法及證據之取捨，並無違誤。檢察官上訴意旨仍
    執上開乙○○有瑕疵之自白及甲○○、黃建鈞、戊○○前後
    不一復不明確之證詞，指摘原判決該部分之認定有違經驗法
    則，所陳各節，猶無從使本院形成乙○○有罪之心證。檢察
    官就乙○○部分之上訴為無理由，應予以駁回
據上論斷，應依刑事訴訟法第三百六十八條、第三百六十九條第
一項前段、第三百六十四條、第二百九十九條第一項前段、第三
百條、第三百零一條第一項，政府採購法第八十七條第五項、第
九十二條，刑法第二條第一項、第七十四條第一項第一款，修正
前刑法第十一條、第二十八條、第二百十六條、第二百十條、第
五十五條、第四十一條第一項前段、第二百十九條，中華民國九
十六年罪犯減刑條例第二條第一項第三款、第七條、第九條，修
正前罰金罰鍰提高標準條例第二條，現行法規所定貨幣單位折算
新台幣條例第二條，判決如主文。
本案經檢察官羅松芳到庭執行職務。
中　　華　　民　　國　　96　　年　　12　　月　　11　　日
                  刑事第二十庭  審判長法　官  楊  貴  雄
                                      法　官　鄧  振  球
                                      法　官　林  立  華
以上正本證明與原本無異。
榮威公司有罪部分及高安公司部分不得上訴。
其餘部分如不服本判決，應於收受送達後十日內向本院提出上訴
書狀，其未敘述上訴之理由者並得於提起上訴後十日內向本院補
提理由書（均須按他造當事人之人數附繕本）。
                                      書記官  廖  月  女
中　　華　　民　　國　　96　　年　　12　　月　　12　　日
附錄：本案論罪科刑法條全文
刑法第210條
偽造、變造私文書，足以生損害於公眾或他人者，處5年以下有
期徒刑。
刑法第216條
行使第210條至第215條之文書者，依偽造、變造文書或登載不實
事項或使登載不實事項之規定處斷。
政府採購法第87條第5項
意圖影響採購結果或獲取不當利益，而借用他人名義或證件投標
者，處三年以下有期徒刑，得併科新臺幣一百萬元以下罰金。容
許他人借用本人名義或證件參加投標者，亦同。
政府採購法第92條
廠商之代表人、代理人、受雇人或其他從業人員，因執行業務犯
本法之罪者，除依該條規定處罰其行為人外，對該廠商亦科以該
條之罰金。
